【裁判字號】    90,台上,1270
【裁判日期】    900720
【裁判案由】    所有權移轉登記
【裁判全文】
最高法院民事判決                                九十年度台上字第一二七○號
    上  訴  人  卯 ○ ○
                甲 ○ ○
                庚 ○ ○
                辛 ○ ○
                子 ○ ○
                丑 ○ ○
                戊 ○ ○
                丁    ○
                乙○○○
    共      同
    訴訟代理人  易 定 芳律師
    上  訴  人  財政部國有財產局
    法定代理人  李 瑞 倉
    訴訟代理人  高 志 達
    被 上訴 人  壬    ○
                癸 ○ ○
                寅 ○ ○
                己 ○ ○
                丙 ○ ○
    共      同
    訴訟代理人  林 金 鈴律師
右當事人間請求所有權移轉登記事件，上訴人對於中華民國八十八年十一月二日台灣
高等法院第二審更審判決（八十八年度上更(三)字第一四四號），提起上訴，本院判決
如左：
    主  文
原判決廢棄，發回台灣高等法院。
    理  由
本件被上訴人主張：坐落台北縣中和市○○○段頂南勢角小段六○之三、六一、六一
之一、六二、六二之一號土地（下稱六○之三號等土地；其中六二之一號土地下稱系
爭土地），原為國有，由前台灣警備總司令部（下稱警備總部）管理，該部委託中華
民國國軍軍眷住宅公用合作社（下稱軍眷合作社）將原址老舊軍眷舍警安新村拆除重
建為警安新城，配售與被上訴人及上訴人財政部國有財產局（下稱國有財產局）以外
之上訴人卯○○等九人及訴外人康裕崇，房屋基地則由國有財產局出售與各承購戶平
均所有，共同使用。惟因上址有計劃道路通過，故於規劃建築時，分為甲、乙兩區，
各別申請建造執照，然將兩區合為一城，整體招標，故甲區內系爭土地屬甲、乙兩區
全城二百五十五戶之法定公共設施部分，規劃為十個停車位，供全區住戶使用。詎軍
眷合作社就系爭土地辦理移轉登記時，未依承購戶分攤地價款之比例繕造土地持分名
冊，國有財產局亦未查明系爭土地承買人土地應有部分面積是否相符，即在其製發之
土地移轉證明書，將系爭土地記載為卯○○等九人及康裕崇所有，致卯○○等九人及
康裕崇取得系爭土地全部，溢領本應移轉與被上訴人之應有部分，出賣人國有財產局
因而受有損害。嗣康裕崇將房地出售與第一審共同被告楊慧瑜。卯○○等九人及楊慧
瑜復私製鐵柵門於甲區停車場入口，不准乙區住戶停放車輛，國有財產局怠於對卯○
○等九人及楊慧瑜行使權利，被上訴人自得依不當得利、代位、買賣及所有權之作用
之法律關係，求為命卯○○等九人及楊慧瑜各將系爭土地應有部分千分之二二‧七移
轉登記與國有財產局，再由國有財產局依原判決附表一、三所示應有部分移轉登記與
各該當事人。卯○○等九人及楊慧瑜並將如原判決附表二所示之停車場面積二二六平
方公尺土地（下稱系爭停車場）交付國有財產局，再由國有財產局交付卯○○等九人
、楊慧瑜及原判決附表一、三所示之人共同占有使用之判決（上開請求移轉登記部分
，被上訴人起訴原請求卯○○等九人及楊慧瑜各將系爭土地應有部分千分之二六‧二
移轉登記與國有財產局，再由國有財產局移轉登記與第一審判決附表一所示之人每人
應有部分千分之一，上訴第二審後，始分別減縮（即上開應有部分千分之二六‧二減
縮為千分之二二‧七）或擴張（即上開附表一之人擴張為附表一、三之人，及上開每
人應有部分千分之一擴張為附表一所示之應有部分）聲明如上述。本件被上訴人之請
求，除其中請求上訴人卯○○等九人各將系爭土地所有權應有部分千分之二二‧七，
移轉登記與國有財產局，再由國有財產局依原判決附表一所示應有部分，移轉登記與
該附表一所示各人外，其餘部分之請求，業經本院八十五年度台上字第二四八一號判
決駁回被上訴人之上訴，該其餘部分被上訴人已敗訴確定）。
上訴人卯○○等九人則以：其非國有財產局之債務人，被上訴人亦非國有財產局之債
權人，自不能行使代位權。又甲區為獨立之建造執照，被上訴人為乙區之所有人，無
取得甲區土地所有權之權源。另上訴人國有財產局則以：國防部奉行政院核准將六○
之三號等土地變更為非公用財產，交由其辦理專案讓售與國防部核定貸款購宅有案之
有眷無舍官兵，價金由國防部繳清，而警安新城配售戶戶額分配及土地資料，悉由警
備總部與國防部負責提供，其僅係依軍眷合作社所檢具之應有部分名冊，核發產權移
轉證明書，並無任何違失各等語，資為抗辯。
原審將上開未確定部分，第一審所為被上訴人敗訴之判決廢棄，改判如其聲明，並就
被上訴人已敗訴確定其中請求將應有部分移轉登記與國有財產局，再由國有財產局移
轉登記與原判決附表三所示各人部分，再為不利於上訴人之判決，無非以：按多數共
同利益之人，得由其中選定一人或數人為全體起訴或被訴，民事訴訟法第四十一條第
一項定有明文，本件被上訴人係如原判決附表一、三所示其餘共同利益之人所選任之
當事人，先予敘明。次查警安新城係警備總部依「國軍老舊眷村重建試辦期間作業要
點」重建，並依行政院七十二年十一月八日台七十二財字第一九九七四號函核准，於
七十四年十一月二十五日委由軍眷合作社辦理重建。關於土地部分「國軍老舊眷村重
建試辦期間作業要點」伍之一「土地取得」部分規定：屬國有者，依規定程序報請變
更為非公用財產，交國有財產局專案讓售與國防部核定重建眷村之原眷戶及有眷無舍
官兵配售戶。前述行政院七十二年十一月八日給國防部之函主旨謂：「所報警備總司
令部列管台北縣中和市警安新村原址土地，請准由貴部軍眷住宅合作社自建眷宅一案
，准照財政部會商結論辦理」。再依該函所附之財政部向行政院秘書處陳報會商結論
函說明二之(二)謂：本案土地擬請准予變更為非公用財產交由國有財產局專案讓售與國
防部核定貸款購宅有案之有眷無舍官兵。國有財產局於原審更審前八十三年九月九日
所提出之準備及答辯狀，亦為相同之陳述。依前述行政院函及國軍老舊眷村重建試辦
期間作業要點之規定，眷村改建後，土地實係由國有財產局逕行讓售配購戶。且依土
地登記簿謄本之記載，系爭土地原所有人為中華民國，管理者為國有財產局，而以買
賣為原因，移轉登記予上訴人卯○○等九人。另參酌國防部總政治作戰部八十七年二
月十一日（八七）祥祉字第○一四○八號函、軍管區司令部政戰部八十七年一月十九
日（八七）忠相字第○一二六號簡便行文表記載內容，系爭土地係由國有財產局依規
定「專案讓售」與兩造承購戶二百五十五戶，而該局并在收訖兩造地價款後始行發給
「土地移轉證明書」，地政主管權責機關亦據以登記該局為「賣方」，兩造均為「買
方」。且系爭土地在事前即經兩造代表大會通過由兩造二百五十五戶均攤地價款依規
定向國有財產局共同購買法定公共設施停車場之用地，并非上訴人卯○○等人單獨購
買，此有正式結算價格表及會議紀錄影本乙份為證。又依上訴人國有財產局所發「土
地移轉證明書」所載：專案讓售土地，業經黃裕芳（指兩造二百五十五戶）等依法繳
清價款承購在案，參互以觀，被上訴人主張系爭土地為國有財產局出售予被上訴人及
上訴人乙節，並非無據，自屬可採。「警安新城」全部二百五十五住戶，固分甲、乙
兩區，但卻係就全部七筆重建基地（南勢角段頂南勢角小段六十之三、六十一、六十
一之一、六十二、六十二之一、六十三之一○六、六十三之一○七地號），統一規劃
配置，且其所需之工程費用及地價，均列入重建工程成本，由全體二百五十五住戶共
同分擔，並非由甲、乙兩區各自分攤，否則，「甲區」十戶之眷宅造價及地價，將高
出甚多，且「甲區」依法無須法定停車位，設在「甲區」之十個停車位及乙區之四十
三個停車位，合計五十三個停車位，乃「乙區」之法定停車位，此有台灣警備總司令
部政戰部七十七年十月二十一日劍俠字第三七六三號「簡便行文表」、七十八年十
二月二十九日劍俠字第四四五一號函、國防部八十年一月十四日恭慈第○七○○
號令、軍眷住宅合作社八十一年七月二十二日信義字第○六七四號簡便行文表、八
十一年八月十八日信義字第○七七四號簡便行文表、八十一年九月十日信義字第
○八八四號「簡便行文表」所附之「國軍軍眷住宅公用合作社承建警安新城住宅資料
表」、軍眷住宅合作社八十二年十二月一日信義字第一七八八號函、軍管區司令部
八十三年九月十三日篤坐字第三五○四號函、「台北縣中和市警安新城甲區停車位
土地權屬糾紛案釐清問題協調會紀錄」第五項「會議結論」等附卷可稽。且「甲區」
之「設計平面圖」上，已清楚載明：「本區（甲區）一○部停車位供乙區停放」有設
計平面圖可考。「乙區」因其地上之「樓地板面積」達二二二六六‧一二平方公尺，
依法須設五十三個停車位，其中四十三部設在乙區，另十部設在「甲區」，此亦有設
計平面圖及竣工圖所附之計算表為證。「甲區」之土地，為八三○平方公尺，全部作
為「建築基地」，但實際之「建築面積」則僅二二五‧二二平方公尺，如「甲區」之
土地，全部為「甲區」地上建物之十戶所有，則其建蔽率僅27.13＼100，與「乙區」
之高達54.81＼100，相差至為懸殊，顯與國軍老舊眷村重建目的相違，對「乙區」二
百四十五戶而言，更顯失公平。此外「甲區」地下室之建物（建號二五八八八）登記
為全體二百五十五住戶所共有，「乙區」之地下室建物（建號二五八八九），亦同，
有被上訴人所提之建物所有權狀影本十件可稽，足見系爭停車位確屬甲、乙兩區全體
二百五十五戶所共有。系爭土地既係由雙方向上訴人國有財產局買受，而移轉過程發
生錯誤登記，使被上訴人之應有部分減少，上訴人國有財產局卻不予補足，又拒對上
訴人卯○○等九人請求返還溢得之部分，自屬怠於行使權利，則被上訴人基於不當得
利之法律關係，代位國有財產局請求上訴人卯○○等九人移轉溢得之土地所有權應有
部分，自屬正當。「甲區」十部汽車停車場之面積，包括車道在內，為二二六平方公
尺，該二二六平方公尺位在「甲區○○○○○段頂南勢角小段六十二之一地號土地上
，而該地號土地面積為八三○平方公尺，故系爭二二六平方公尺停車場用地占該地號
之比例即為千分之二七二，亦即對「甲區」停車場部分而言，上訴人卯○○等九人每
人即各占該地號土地千分之二十七點二，但因上訴人卯○○等九人，亦在二百五十五
戶之中，故對該二二六平方公尺，其亦應各有萬分之四五，即千分之四點五，而逾此
之部分（即千分之二十二點七），即為其每人所溢得而為其餘二百四十五戶之所失。
被上訴人請求上訴人卯○○等九人各將此溢得之部分移轉登記與原出賣人即上訴人國
有財產局，國有財產局再移轉與被上訴人等二百四十五人（即原判決附表一、三所示
之人），即屬正當等詞，為其判斷之基礎。
查本件關於被上訴人請求上訴人卯○○等九人各自將系爭土地所有權應有部分移轉登
記與上訴人國有財產局，再由國有財產局依原判決附表三所示各人應有部分辦理所有
權移轉登記部分，業經本院八十五年度台上字第二四八一號判決駁回被上訴人該部分
之上訴，該部分被上訴人已敗訴確定，原審竟就該部分再為審理並為不利於上訴人之
判決，已有可議。次按依民事訴訟法第四十一條規定選定當事人者，其被選定人資格
之有無，為訴權存在要件事項之一，法院應隨時依職權調查之。本件被上訴人為被選
定人之資格有無欠缺，其選定人為何人，原審未經詳查審酌，遽認被上訴人係原判決
附表一、三所示共同利益人所選定之當事人，亦有未合。再按不當得利，須以無法律
上之原因而受利益，致他人受損害為其成立要件，本件上訴人卯○○等九人溢得系爭
土地之應有部分，究竟如何符合不當得利之要件，原審並未說明其理由。又上訴人卯
○○等九人，對於系爭土地其中停車場二二六平方公尺部分，其每人之應有部分何以
為萬分之四五（即千分之四‧五）﹖其九人溢得之應有部分，其中原判決附表三被上
訴人已敗訴確定部分，被上訴人可否再請求上訴人卯○○等九人移轉登記與上訴人國
有財產局﹖上訴人卯○○等九人溢得之應有部分其中應移轉登記與國有財產局，再由
國有財產局移轉登記與原判決附表一之一百五十二人部分，其一百五十二人各人之應
有部分，何以如該附表一所示之分數﹖另依該附表一第一行記載，一百五十二戶各戶
之應有部分係與建號二五八八八號、二五八八九號相同，惟依附於原審更三卷第二宗
四八至五七頁之建號二五八八八號、二五八八九號建物登記簿謄本記載，被上訴人壬
○、癸○○、己○○、丙○○、寅○○五人，於該建號建物之應有部分，依序為萬分
之四二、萬分之四二、萬分之三七、萬分之三八、萬分之四二，而依原判決附表一所
載該五人之應有部分則依序為九五五○分之四二、九五五○分之四二、九五五○分之
三七、九五五○分之三八、九五五○分之四二，二者並不相符（同附表其餘之人，卷
內並無建物所有權狀或登記簿謄本可供比對），究竟該附表一各人之應有部分其分數
如何計算而得﹖其依據為何﹖原審就上開各項均未說明其竟見，遽為不利於上訴人之
判決，亦有判決不備理由之違法。上訴論旨，指摘原判決不當，求予廢棄，非無理由
。
據上論結，本件上訴為有理由，依民事訴訟法第四七十七條第一項、第四百七十八條
第一項，判決如主文。
中      華      民      國     九十     年      七      月     二十     日
                              最高法院民事第二庭
                                  審判長法官  曾  桂  香
                                        法官  劉  延  村
                                        法官  劉  福  聲
                                        法官  黃  秀  得
                                        法官  陳  碧  玉
      右正本證明與原本無異
                                              書  記  官
中      華      民      國     九十     年      七      月    三十一    日


司法院資訊處製作；財團法人民間司法改革基金會備份。
